臺灣花蓮地方法院民事判決
110年度簡上字第21號
上  訴  人  戴金生
訴訟代理人  許正次律師(法扶律師)
被 上訴 人  蘇清照
訴訟代理人  王姿淨律師(法扶律師)
上列當事人間請求清償借款事件，上訴人對於中華民國110年2月
4日本院花蓮簡易庭110年度花簡字第23號第一審判決提起上訴，
本院於民國110年12月21日言詞辯論終結，判決如下：
    主  文
原判決廢棄。
被上訴人應給付上訴人新臺幣118,000元，及其中新臺幣18,000
元自民國107年3月6日起，其中新臺幣100,000元自民國107年5月
1日起，均至清償日止，按年息5%計算之利息。
其餘上訴駁回。
第一、二審訴訟費用由被上訴人負擔。
    事  實
一、上訴人於原審起訴主張：
　㈠被上訴人前曾於民國105年8月19日向訴外人劉麗華借款新臺
    幣（下同）100,000元（下稱A借貸），後劉麗華參加以被上
    訴人為會首於104年9月發起之合會，會員含會首22人（104
    年6起至106年6月止），會款10,000元採利息外標，自借款
    次月即105年9月起，被上訴人每月為上訴人繳納會款以代清
    償，共抵償105年9月至12月（4期）、106年1月至6月（6期
    ），已全數清償完畢。劉麗華帳冊上所示之「清」字（本院
    卷109頁圖1），即表示A借貸清償完畢，被上訴人明知該清
    償之記載係書寫於「8月19借10萬」等文字下方，卻仍故意
    稱之為其另於105年11月10日向劉麗華所借之款項100,000元
    （下稱B借貸）業已清償完畢之證明，意圖欺矇法院之意思
    甚明。劉麗華與被上訴人就B借貸原約定於106年1月底清償
    並於清償時同時給付4,000元利息，後於同年2月12日約定變
    更清償期為106年9月底，並約定利息為每月3,000元，再於
    同年8月12日約定變更清償期為107年4月底，並約定自106年
    9月起即106年9月1日起，每月利息1,000元（原審卷第241頁
    圖2），惟被上訴人僅於106年9月支付1,000元利息，其餘本
    息全未清償。
  ㈡被上訴人復於106年2月12日向上訴人借款90,000元（下稱C借
    貸），並以代劉麗華繳納會款之方式清償之，因劉麗華參加
    被上訴人為會首，於105年6月發起、會員含會首22人、會款
    5,000元採利息外標之合會，每月5日開標，共2會份（會員
    編號4、5）。因被上訴人每月只能負擔10,000元，因此須待
    A借貸清償完畢即104年9月發起的10,000元合會會期結束後
    ，自次月即106年7月起，以代繳會款方式清償。然而，劉麗
    華於107年1月以利息1,000元得標後，被上訴人原應收齊22
    人會款連同利息交付予劉麗華，但被上訴人僅交付20人會款
    暨利息。可知，107年1月5日被上訴人未為劉麗華代繳會款
    ，即未依約於107年1月5日返還劉麗華10,000元。107年3月
    ，劉麗華以尾會會員當然得標，被上訴人原應收齊22人會款
    連同利息交付予劉麗華，但被上訴人僅交付20人會款暨利息
    ，可知，107年3月5日被上訴人亦未為劉麗華代繳會款，即
    未依約於107年3月（上訴人誤載為1月，原審卷233頁）返還
    上訴人10,000元；惟107年1月上訴人得標後，應於107年2月
    、3月各繳納1,000元之利息皆由被上訴人代繳，故經抵充後
    ，應認為被上訴人未依約於107年3月5日返還上訴人18,000
    元。
　㈢兩造對於B借貸之事實並無爭執，僅就是否清償產生爭執，被
    上訴人自應就清償時間、方法、數量為證明之責。被上訴人
    提出之證明方法係以代墊會款之方式，於106年1月底已還清
    作為證明方法，惟以會款二會每月10,000元計算，105年11
    月起代墊會款10,000元，至106年1月底，僅可能完成30,000
    元代墊款，絕無法完成100,000元之借貸債務清償，故106年
    1月底前還之對象，並非B借貸，而係A之借貸，是B借貸並未
    清償。爰依消費借貸、債權讓與之法律關係提起本件訴訟等
    語，並聲明：被上訴人應給付上訴人140,601元，及其中100
    ,000元部分自107年5月1日起至清償日止，按年息12%計算之
    利息，暨其中10,000元部分自107年1月6日起，其中18,000
    元部分自107年3月6日起，均至清償日止，按年息5%計算之
    利息。
二、被上訴人於原審則以：
　㈠被上訴人確實有向劉麗華借款100,000元即B借貸，但已還清
    ，此有上訴人所提出記帳本明確記載「還」字（原審卷21、
    192頁）。況依據一般經驗法則，如於上開借款尚未還清之
    前，應無再借之意思或應有與前次借貸總和之還款方式，經
    詳閱上訴人所提出之筆記及書狀觀之：「106年2月12日又再
    借9萬元，且該9萬元以用標會會款每月還款5,000元，墊繳
    兩個會款之方式，107年3月付完9萬元」，足證兩造間債務
    已於107年3月全部結清，且於上訴人所提出之記帳本上明確
    記載「清」字可稽（原審卷25、192頁）。另被上訴人擔任
    劉麗華及上訴人名義之合會會首，分別於104年9月至106年2
    月、105年6月至107年1月及105年6月至107年3月止發起3個
    合會，而分別由劉麗華於106年2月21日得標及以上訴人名義
    於107年1月及同年3月31日分別得標，該會款係由被上訴人
    因積欠劉麗華105年11月10日之100,000元，轉而代墊劉麗華
    在上開合會會款以代清償，詎料劉麗華翻臉不認帳，且事隔
    多年向被上訴人要求清償顯不合理，又劉麗華已在其記帳本
    上載有「還」、「清」等字語，顯然兩造債權債務關係以了
    結甚明。上訴人未能證明被上訴人並未返還借款，且對於合
    會會款清償借款之事實並不否認，故上訴人主張清償借款，
    核屬無據，應予駁回。就代墊會款部分是每月10,000元至10
    6年9月底還付100,000元，所以才會在上訴人記帳本資料上
    記載「還」字，另提出合會的會款明細表，由劉麗華及上訴
    人簽，兩造間是有三個合會，另一筆非本件標的，106年6月
    12日有借款90,000元，下面也有一個「清」字，即是107年3
    月付還90,000元之證明。綜上，雙方是有3個合會，並且會
    款均由劉麗華簽收，且上訴人亦不否認上開墊款情形，足證
    被上訴人業已全部清償完畢。
　㈡被上訴人確實有以3個合會代墊原本上訴人應該給付的會錢，
    來償還其所借的款項，至於上訴人另外主張總共229,838元
    實與本件無關。而之前提過的LINE紀錄，再另行標註文字，
    被上訴人予以否認，亦無法證明承認借款之意思。被上訴人
    並無承認借款之意，且上訴人出示之便條「紅字」部分並非
    被上訴人所書寫，亦否認上訴人出具記帳本之形式真正，上
    訴人應就此債權債務關係存在負舉證責任等語，資為抗辯。
    並聲明：上訴人之訴駁回。
三、原審為上訴人全部敗訴之判決，並命上訴人負擔訴訟費用，
    上訴人不服提起上訴，理由除引用原審所述外，另補陳：
　㈠劉麗華帳冊上明顯有2種筆跡，劉麗華筆跡如原審卷第241頁
    圖2內之藍色筆跡，而原審據以認為被上訴人清償完畢之還
    字、清字與劉麗華筆跡明顯不同，原審竟認為該還字、清字
    均為劉麗華自行製作，進而認為被上訴人已清償債務云云，
    與事實不符，無從維持。另被上訴人以代墊會款作為C借貸
    還款方法，為兩造不爭執及原審所認，惟從被上訴人提出之
    105年6月發起之合會會單與伊簽收記錄可知，107年1月及同
    年3月伊得標，被上訴人交付會款時均扣除2會的會錢，使伊
    應收22會實收20會，等同伊自行繳納得標當期會款。因此，
    107年1月及3月被上訴人均未依約以代繳匯款償還消費借貸C
    ，至為明確。
  ㈡另C借貸部分，應從原審卷第241-242頁之圖1至圖3筆跡、文
    義、所用書寫工具綜合判斷：
　⒈圖1內，紅框處全部由被上訴人以藍筆書寫「105.11.10蘇清
    照借壹拾萬元，106年1月底前【還】」，紅框左側簽名蘇清
    照。圖2內，有被上訴人以紅筆、黑筆書寫文字，從文字觀
    察，黑筆部分應是106.2.12書寫，紅筆部分是106.8.12書寫
    。依序為：⑴被上訴人在106.2.12以黑筆書寫「106年9月底
    前還付10萬元/（利息每月付3000）/107年3月付完9萬元/（
    借9萬元106.2.12）/5000會x2付到106年6月止」，並在旁簽
    「蘇清照/106.2.12」。⑵被上訴人在106.8.12，先在黑筆書
    寫之「106年9月底前還付10萬元」文字右方畫一箭號，記載
    「105.11.10借/明年4月/（106.9月始利每月1000元）/蘇清
    照106.8.12」又在黑筆書寫之「106年9月底前還付10萬元」
    文字下方以紅筆記載「11/10」，又在黑筆書寫之「5000會x
    2付到106年6月止」以紅筆塗去，在黑筆書寫之「5000會」
    上以紅筆另寫「10000」。⑶圖3內，藍筆書寫「8月19借十萬
    」為劉麗華筆跡，蘇清照於下方以紅筆記載「106.6 X 【清
    】」
　⒉圖2足以認定兩造確實先後成立三次消費借貸契約，與伊陳述
    一致。再者，經以文字書寫及文意探求當事人真意，圖2有
    二則清償期的記載，分別為106年9月底及107年3月，足以明
    瞭係針對不同債務約定清償期。另遭紅筆塗去的黑筆文字為
    「5000會x2付到106年6月止」與圖3「106.6 X【清】」互核
    一致，而能得知為兩造間某消費借貸債務在106年6月清償完
    畢，復與A借貸在106年6月清償完畢吻合，進而明瞭「5000
    會x2付到106年6月止」，及紅筆塗去後註記【清】字，係指
    A借貸而言，與B、C借貸無關。 
　⒊圖1的【還】字如果表示清償完畢，則原記載文字為「105.11
    .10蘇清照借壹拾萬元106年1月底前」，無從得知106年1月
    底前之記載所欲表示之意思為何，以被上訴人受過高等教育
    且在國小任教之智識，焉有可能寫出如此沒頭沒尾的文字？
    實屬可疑，難以使人信服之。而該【還】字以及其他借款文
    字，從筆跡及墨色觀察，均為105.11.10時被上訴人一次書
    寫，鑑於世間從無債務人借款後立即還款之理，足以明瞭被
    上訴人真意為「105.11.10蘇清照借壹拾萬元106年1月底前
    還」，將還字圈起則無意義可言。另從圖二被上訴人在106
    年2月12日以黑筆記載「106年9月底還付10萬元」，及在106
    年8月12日，對該黑筆記載之文字於左方補充「11/10」，右
    方補充「105.11.10借...」，更可明瞭至106年8月12日時被
    上訴人均未清償B借貸。從而，同時觀察圖2及圖3，被上訴
    人對於已清償完畢之A借貸均會特別註明清償完畢，若認為
    圖1之「還」字表示清償完畢，何以對圖2黑筆記載之106年9
    月底還付10萬元，以及紅筆記載之「明年4月/106年9月1始
    利每月1000元」不為清償之註記？此足以明瞭B借貸根本未
    清償。
　⒋綜上，圖1之文字僅為兩造約定以106年1月為清償期，且圖2
    內有關B借貸存在之文字均未塗銷或為清償完畢之註記，與
    被上訴人謹慎處理A借貸相關記錄的作法、態度全然不同，
    足以明瞭B借貸本金及利息之債全未清償。C借貸雖由被上訴
    人為伊墊繳會款抵償，但107年1月、3月之會款實際上是由
    伊所得會款中扣抵，而非被上訴人墊繳，可知被上訴人確實
    積欠18,000元未經清償。
  ㈢兩造就A、C借貸約定清償方式如下：⑴A債務，兩造約定以會
    期為104年9月至106年6月、每期10,000元（伊為編號11號會
    員）之合會會款，自105年9月起至106年6月，由被上訴人代
    繳共10期之會款抵償。⑵C債務，兩造約定以會期105年6月至
    107年3月、每期5,000元（伊為編號4號、5號會員，每期應
    繳1萬元）之合會款，自106年7月起至107年3月間，由被上
    訴人代繳共9期之會款抵償。被上訴人於109年6月30日民事
    答辯狀提出之三紙會單，第一頁為被上訴人所稱第一會，會
    期104年9月至106年6月，每期1萬元，概因104年9月至106年
    6月共22期，與會員人數吻合；被上訴人在會單右側空白處
    計算劉麗華得標會款時記載「本22-1=21萬」，與會款每期1
    萬元吻合。基此，被上訴人稱第一會會期到106年2月、會款
    每月5千云云，非無謬誤。另上述會單第二、三頁為被上訴
    人所稱第二會、第三會，然實際上為同一會，會期105年6月
    至107年3月，每期5,000元。從會員名單完全一致，共22人
    與會期總數吻合，即可明瞭二張會單為同一會；另被上訴人
    在會單右側空白處計算伊得標會款時記載「本22-2=20，20x
    5000=100,000」亦可明瞭每期會款為5,000元。足徵，被上
    訴人將同一合會稱為第二會、第三會，及會期、會款之陳述
    均有錯誤。
  ㈣被上訴人就A、B、C借貸不爭執，其中A消費借貸上訴人不爭
    執已清償完畢，B、C借貸被上訴人不爭執存在，但辯稱以會
    款清償，則應由被上訴人就清償之事實負舉證責任。被上訴
    人稱以105年11月至106年2月之合會每月1萬元抵償B債務，
    顯非事實：
　  被證3第1頁會單共22會（原審卷199頁），到106年2月時僅1
    8會，否則，或106年2月上訴人為尾會當然得標，豈有記載
    外標利息1,000元之道理？則該合會既然尚在繼續，被上訴
    人又何需另以其他合會代繳會款抵債？這樣做不是造成混亂
    自找麻煩嗎？實則，被證3第1頁之合會，被上訴人繼續代繳
    會款至106年6月，以抵償消費借貸A，此觀伊110年10月21日
    提出之圖1所載「106.6X清」、圖3「黑筆：5000會x2付到10
    6年6月」，均以106年6月為末期，互相吻合。故B借貸並非
    以上開合會會款抵償。
  ㈤被上訴人稱以5,000元合會共2會即每月1萬元，自106年8月至
    107年3月抵償C借貸，僅部分正確，兩造是約定「106年7月
    至107年3月為抵償期」，但107年1月、3月，被上訴人應付2
    2會卻僅實付20會。亦即，被上訴人僅收齊其他19會連同會
    首會款後，交予伊，未補足伊應交的2會會款，而無法發生
    「代繳會款」效果，即短付2期會款。另被上訴人稱以「現
    金1萬元（先前多給的5,000元）」清償云云，多給的5,000
    元如何清償1萬元？凸顯被上訴人隨意拼湊，以脫免債務等
    語。
　㈥B借貸依兩造106年8月12日契約變更結果，約定利息每月1,00
    0元（相當於年息12％），其遲延利息依民法第233條第1項但
    書規定，應從其約定；C借貸則無利息約定，應依法定利率
    計算。為簡化計算之故，除請求被上訴人給付本金118,000
    元外，均以107年3月6日即被上訴人應為上訴人繳納107年3
    月會款之翌日起，至清償日止，按年息5%計算之利息。
　㈦並聲明：⒈原判決廢棄。⒉被上訴人應給付原告新臺幣（下同
    ）118,000元，及自107年3月6日起至清償日止，按年息5％計
    算之利息。　　
四、被上訴人除引用原審所述外，另補陳：
　㈠A借貸部分，並非本件之審理範圍，且上訴人並未執以主張本
    件構成要件相關事實；B借貸部分，兩造於105年11月10日確
    實有借貸關係之情事，惟伊於106年9月底清償完畢，還款方
    式為伊自105年11月起借款到106年2月每月1萬元（小計4萬
    元）及以106年3月到7月每月兩筆會款5,000元（小計5萬元
    ），另106年8月12日還現金15,000元，此有上訴人所提出記
    帳本明確記載【還】字在卷可稽（原審卷24、25頁）；C借
    貸部分，伊於107年3月底清償完畢，上訴人亦不爭執此借款
    也經清償完畢，還款方式為伊自106年8月至107年3月底止每
    月兩筆會款5,000元（小計6萬元）及現金1萬（先前多給的5
    ,000元），共計9萬元還清。。
　㈡上訴人於原審坦承確實合會會款：「當時有104年9月起會到1
    06年6月結束，每期1萬會錢，共22會。5000會*付到106年6
    月止，當時有一筆會錢105年6月起會到107年3月結束...」
    等語，核與伊主張相符，即分別於104年9月至106年2月、10
    5年6月至107年1月及105年6月至107年3月止發起三個合會，
    而分別由上訴人於106年2月21日得標及上訴人以配偶戴金生
    名義於107年1月及3月31日分別得標，而該會款係由伊因積
    欠上訴人105年11月10日之10萬元，轉而代墊上訴人在上開
    合會會款以代清償，詎上訴人翻臉不認帳，且事隔多年向伊
    要求清償顯不合理，又上訴人已在其記帳本上載有【還】、
    【清】等字語，顯然兩造債權債務已因清償消滅甚明。衡諸
    常情，前揭帳簿既為劉麗華自行製作，而其係有相當智識程
    度及社會經驗之人，如非消費借貸B、C業已清償，何以會記
    載【還】、【清】字？堪認此部分伊對劉麗華之債務業已清
    償。是上訴人猶執前詞請求伊給付如其聲明所示金額，即屬
    無據。又上訴人二審上訴理由復推翻前詞，並稱伊繳交會款
    時扣除2會會款，等同上訴人自行繳納得標當其會款云云，
    否認消費借貸C已清償，而卻僅請求18,000元，實不甚合理
    。
　㈢上訴人於二審中又另以105年8月9日兩造間另存在借貸關係云
    云，欲混淆伊確實已經以代墊合會會款方式清償債務之事實
    ，伊否認之。系爭105年8月9日圖示非但無法明確表示借款
    人為何？借款方式？顯與上訴人主張之105年11月10日記載
    方式大相逕庭，上訴人與伊之借款均有記載還款日期，而該
    圖並無記載，故無法證明兩造間借貸關係存在。綜上，上訴
    人未能證明伊並未返還借款，且對於有合會會款清償借款之
    事實並不否認，故上訴人主張清償借款，核屬無據，應予駁
    回等語，資為抗辯。並聲明：上訴駁回。
五、得心證之理由：
  ㈠按訴訟繫屬中為訴訟標的之法律關係，雖移轉於第三人，於
    訴訟無影響。前項情形，第三人經兩造同意者，得聲請代移
    轉之當事人承當訴訟；僅他造不同意者，移轉之當事人或第
    三人得聲請法院以裁定准許第三人承當訴訟，民事訴訟法第
    254條第1項、第2 項分別定有明文，依同法第436條第2項規
    定，亦為簡易訴訟程序所適用。本件原由訴外人劉麗華於10
    9年3月9日起訴請求被告清償借款，嗣於原審審理中之109年
    6月20日將其對於被告之本件借款債權讓與其配偶即上訴人
    戴金生，由戴金生於同日具狀聲明承當訴訟，並經原審於10
    9年7月29日裁定准許承當訴訟，此有聲明承當訴訟狀、債權
    讓與通知書之存證信函、郵局執據、郵局國內快捷/掛號/包
    裹查詢畫面截圖、本院裁定書在卷可稽（原審卷第165頁至
    第168頁、第183 頁、第251頁），先予敘明。
  ㈡按稱消費借貸者，謂當事人一方移轉金錢或其他代替物之所
    有權於他方，而約定他方以種類、品質、數量相同之物返還
    之契約；借用人應於約定期限內，返還與借用物種類、品質
    、數量相同之物，未定返還期限者，借用人得隨時返還，民
    法第474條第1項、第478條前段及中段分別定有明文；次按
    原告於起訴原因已有相當之證明，而被告於抗辯事實並無確
    實證明方法，僅以空言爭執者，當然認定其抗辯事實之非真
    正，而應為上訴人不利益之裁判（最高法院87年台上字第73
    0號判決意旨參照）；再按當事人主張有利於己之事實者，
    就其事實有舉證之責任。但法律別有規定，或依其情形顯失
    公平者，不在此限，民事訴訟法第277條著有明文。請求履
    行債務之訴，原告就其所主張債權發生原因之事實，固有舉
    證之責任，若被告自認此項事實而主張該債權已因清償而消
    滅，則清償之事實，應由被告負舉證之責任（最高法院28年
    度渝上字第1920號判例意旨參照）。準此，被上訴人既不否
    認確有向上訴人借貸B、C借貸等事實，僅辯稱其已清償完畢
    ，自應就此部分有利於己之事實，負舉證責任。
  ㈢經查：
  ⒈被上訴人自陳本院卷65頁（即原審卷第241-243頁）之帳冊中
    ，恰好有以紅、黑、藍筆書寫之「蘇清照」簽名，其中以紅
    筆書寫之「蘇清照」3字並非其所簽，亦未授權他人為之等
    語（本院卷第75頁），而該頁中尚有藍筆「還」字及紅筆「
    清」字，其中「清」字為上訴人所書寫，記載在「5000會X2
    付到106 年6 月止」等文字上方（本院卷109頁圖3、65頁附
    圖2），此為上訴人所自陳（本院卷105頁），核與兩造就A
    借貸約定之到期日及還款方式相符，應認係就A借貸業已清
    償完畢之記載；至於「還」字，則係記載於「105.1.10蘇清
    照借壹拾萬元106年1月底前」等文字下方，「付4000利息」
    等文字右方，核與兩造不爭執之B借貸之約定到期日及利息
    相符，應認係就B借貸所為之意思表示，然兩造均主張「還
    」字係對方所書寫，而該字究係何人書寫，並未經證明，參
    以上訴人就債務清償完畢乙節係以「清」字表示，業經本院
    認定同前，則就B借貸實無改以「還」字表示之理，又被上
    訴人自陳其得在上開劉麗華所製作之帳冊上簽名，自難徒憑
    前揭帳冊係劉麗華自行製作，即率認「還」字係劉麗華或上
    訴人所書寫，而被上訴人迄未舉證加以說明，其主張已清償
    B、C借貸云云，尚屬無據。
  ⒉被上訴人辯稱以105年11月至106年2月之合會每月1萬元（小
    計4萬元），及以106年3月到7月每月兩筆會款5,000元（小
    計5萬元），另106年8月12日還現金15,000元，共計10萬元
    還清B借貸云云（本院卷115至116頁）；查姑不論上開金額
    合計為105,000元，並非B借貸之100,000元，是否確實用以
    清償B借貸，已非無疑，從原審卷199頁會單可知，會款於每
    月5號開標，依民法第709條之7規定，會員應於8日前繳納會
    款，兩造於105年11月10日始成立B借貸，被上訴人如何能自
    同年月8日即預告以代上訴人繳納會款之方式，償還尚未發
    生之B借貸債務？又若105年11月8日被上訴人已代墊會款，1
    05年11月10日是否仍借款10萬元？而非借款9萬元？另原審
    卷第25頁所載「付15000」等文字，然全文係記載：「5/18
    保養、保卡計46,460付15,000，欠31,460，106.8.12付15,0
    00」，核與上訴人所提出之106年5月18日富勝汽車保養廠結
    帳單記載之應收合計金額46,460元相符（原審卷65頁），應
    認上開全文記載（包括「付15000」）要與B借貸無涉，而被
    上訴人迄未舉證證明其已清償B借貸15,000元，其所辯亦無
    足採憑。
  ⒊C借貸部分：劉麗華與被上訴人約定自106年7月起至107年3月
    止，由被上訴人代繳共9期之會款每期每會員5,000元抵償（
    上訴人為編號4號、5號會員，每期應繳1萬元），劉麗華於1
    07年1月及3月分別以利息1,000元及尾會會員得標，此為兩
    造所不爭執，且有被上訴人所提出之合會會款明細表可證（
    原審卷200頁），被上訴人原應收齊22人會款連同利息交付
    予劉麗華，但被上訴人僅交付20人會款暨利息，是107年1月
    5日被上訴人未為劉麗華代繳會款，即未依約清償10,000元
    ；同年年3月亦同，被上訴人本應收齊22人會款連同利息交
    付予劉麗華，但被上訴人亦僅交付20人會款暨利息，即被上
    訴人亦未代劉麗華繳會款，即未依約清償10,000元（上訴人
    誤載為1月，原審卷233頁），然上訴人自陳其於107年1月標
    後，應於107年2月、3月各繳納1,000元之利息皆由被上訴人
    代繳，經扣抵後，應認被上訴人尚欠上訴人18,000元。被上
    訴人辯稱伊自106年8月至107年3月底止每月兩筆會款5,000
    元（小計8萬元，被上訴人誤繕為6萬元）及現金1萬（先前
    多給的5,000元），共計9萬元還清云云（本院卷116頁）；
    然查，其所稱之「先前多給的5,000元」，業經本院認定為
    富勝汽車保養廠之費用，而與本件無涉，所餘之現金5,000
    元亦未見被上訴人舉證加以說明，其所辯自不足採。
  ⒋綜上，被上訴人尚積欠上訴人B借貸100,000元及C借貸18,000
    元，合計118,000元未清償，被上訴人於抗辯事實並未提出
    確實之證明方法，揆諸前揭最高法院判決意旨，當然認定其
    抗辯事實之非真正，而應為被上訴人不利益之裁判。
  ㈣按給付無確定期限者，債務人於債權人得請求給付時，經其
    催告而未為給付，自受催告時起負遲延責任。其經債權人起
    訴，或依督促程序送達支付命令者，與催告有同一之效力，
    及應付利息之債務，其利率未經約定，亦無法律可據者，週
    年利率為百分之5，民法第229條第2項、第203條分別定有明
    文。本件B借貸依兩造106年8月12日契約變更結果，約定清
    償期為107年4月底，利息每月1,000元（相當於年息12%），
    此為上訴人所自陳（原審卷25、236頁、本院卷109頁），其
    遲延利息依上開規定，本應從其約定；C借貸則無利息約定
    ，應依法定利率計算。上訴人為簡化計算，請求被上訴人給
    付按年息5%計算之利息，為有理由，然B借貸之到期日為107
    年4月30日，被上訴人應自同年5月1日起始負遲延責任，C借
    貸則自107年3月6日即被上訴人應為上訴人繳納107年3月會
    款之翌日起，負遲延責任，故上訴人請求被上訴人給付118,
    000元，及其中18,000元自107年3月6日起，其中100,000元
    自107年5月1日起，均至清償日止，按年息5%計算之利息，
    即屬有據，應予准許，逾此範圍之利息請求，則屬無據，應
    予駁回。
六、綜上所述，上訴人依消費借貸及債權讓與之法律關係，請求
    被上訴人給付118,000元，及其中18,000元自107年3月6日起
    ，其中100,000元自107年5月1日起，均至清償日止，按年息
    5%計算之利息，為有理由，逾此所為請求，為無理由，應予
    駁回。原審就上開應予准許部分，為上訴人敗訴之判決，自
    有未洽，上訴意旨指摘原判決此部分不當，求予廢棄改判，
    為有理由，爰由本院廢棄改判如主文第一、二項所示。至於
    上開不應准許部分，原審為上訴人敗訴之判決，並無不當，
    上訴人仍執陳詞，指摘原判決失當，求予廢棄，非有理由，
    應駁回其上訴。
七、本件事證已臻明確，兩造其餘攻擊防禦方法及所提證據，核
    與判決結果無影響，無庸論述，併此敘明。
八、以一訴附帶請求其孳息、損害賠償、違約金或費用者，不併
    算其價額，民事訴訟法第77條之2第2項定有明文。本件上訴
    人請求被上訴人清償借款部分既獲勝訴判決，僅就利息起算
    日部分為一部敗訴，其敗訴部分不影響訴訟標的價額計算，
    是本件訴訟費用仍應由被上訴人負擔。
九、據上論結，本件上訴為有理由，依民事訴訟法第436條之1第
    3項、第450項、第463條、第385條第1項、第79條，判決如
    主文。
中　　華　　民　　國　　111 　年　　1 　　月　　11　　日
              　　民事第二庭  審判長法官  李可文
                              法      官  鍾志雄
                              法      官  蔡培元
以上正本證明係照原本作成。
本判決不得上訴。
中　　華　　民　　國　　111 　年　　1 　　月　　11　　日
                              書記官  陳雅君